---
title: "Viagens nas estações de bicicletas compartilhadas"
author: "Vinicius Viroli Pereira"
lang: pt-BR
format:
  html:
    self-contained: true
execute:
  echo: true    
---

# Exercício 1 — O documento e a leitura

Antes de realizar a leitura no R, inspecionei manualmente os arquivos usando `head` e `file`. A partir dessa inspeção, identifiquei:

## Arquivo cadastro.csv
- Separador de campos: ";"
- Separador decimal: não se aplica (não há decimais)
- Codificação: Latin1 (caracteres acentuados aparecem quebrados)
- Marca de ausência: não há
- Tipos das colunas:
  - codigo: caractere
  - nome: caractere
  - entorno: caractere
  - vagas: inteiro

## Arquivo viagens_2023.csv
- Separador de campos: ";"
- Separador decimal: não se aplica
- Codificação: Latin1
- Marca de ausência: "-"
- Tipos das colunas:
  - codigo: caractere
  - jan a dez: numéricas, com "-" representando ausência (NA)
  
## Arquivo viagens_2024.csv
- Separador de campos: `;`
- Separador decimal: não se aplica
- Codificação: Latin1
- Marca de ausência: "-"
- Tipos das colunas:
  - codigo: caractere
  - jan a dez: numéricas, com "-" representando ausência (NA)

## Arquivo viagens_2025.csv
- Separador de campos: `;`
- Separador decimal: não se aplica
- Codificação: Latin1
- Marca de ausência: "-"
- Tipos das colunas:
  - codigo: caractere
  - jan a dez: numéricas, com "-" representando ausência (NA)
  

## Leitura dos arquivos no R

```{r}
library(readr)

cadastro <- read_delim(
  "dados/cadastro.csv",
  delim = ";",
  locale = locale(encoding = "Latin1"),
  col_types = cols(
    codigo = col_character(),
    nome = col_character(),
    entorno = col_character(),
    vagas = col_integer()
  )
)

viagens_2023 <- read_delim(
  "dados/viagens_2023.csv",
  delim = ";",
  locale = locale(encoding = "Latin1"),
  na = "-",
  col_types = cols(
    codigo = col_character(),
    jan = col_double(),
    fev = col_double(),
    mar = col_double(),
    abr = col_double(),
    mai = col_double(),
    jun = col_double(),
    jul = col_double(),
    ago = col_double(),
    set = col_double(),
    out = col_double(),
    nov = col_double(),
    dez = col_double()
  )
)

viagens_2024 <- read_delim(
  "dados/viagens_2024.csv",
  delim = ";",
  locale = locale(encoding = "Latin1"),
  na = "-",
  col_types = cols(
    codigo = col_character(),
    jan = col_double(),
    fev = col_double(),
    mar = col_double(),
    abr = col_double(),
    mai = col_double(),
    jun = col_double(),
    jul = col_double(),
    ago = col_double(),
    set = col_double(),
    out = col_double(),
    nov = col_double(),
    dez = col_double()
  )
)

viagens_2025 <- read_delim(
  "dados/viagens_2025.csv",
  delim = ";",
  locale = locale(encoding = "Latin1"),
  na = "-",
  col_types = cols(
    codigo = col_character(),
    jan = col_double(),
    fev = col_double(),
    mar = col_double(),
    abr = col_double(),
    mai = col_double(),
    jun = col_double(),
    jul = col_double(),
    ago = col_double(),
    set = col_double(),
    out = col_double(),
    nov = col_double(),
    dez = col_double()
  )
)
```

## Conferindo a acentuação correta das unidades (estações) e NA's no lugar de "-"

Após usar a função read_delim() com o argumento locale = locale(encoding = "Latin1"), observa-se que as estações ficam acentuadas corretamente:

```{r}
cadastro$nome
```

As colunas do arquivo viagens_2023 possuem os seguintes tipos e quantidades de NA's contabilizadas:
```{r}

spec(viagens_2023)

```

Cada "-" foi contabilizado como NA, e o código a seguir mostra a quantidade de NA's por mês do arquivo viagens_2023.

```{r}
colSums(is.na(viagens_2023))
```
