---
title: "Viagens nas estações de bicicletas compartilhadas"
author: "Vinicius Viroli Pereira"
lang: pt-BR
format:
  html:
    self-contained: true
    toc: true
execute:
  echo: true    
---

# Exercício 1 — O documento e a leitura

Antes de realizar a leitura no R, inspecionei manualmente os arquivos usando `head` e `file`. A partir dessa inspeção, identifiquei:

## Arquivo cadastro.csv
- Separador de campos: ";"
- Separador decimal: não se aplica (não há decimais)
- Codificação: Latin1 (caracteres acentuados aparecem quebrados)
- Marca de ausência: não há
- Tipos das colunas:
  - codigo: caractere
  - nome: caractere
  - entorno: caractere
  - vagas: inteiro

## Arquivo viagens_2023.csv
- Separador de campos: ";"
- Separador decimal: não se aplica
- Codificação: Latin1
- Marca de ausência: "-"
- Tipos das colunas:
  - codigo: caractere
  - jan a dez: numéricas, com "-" representando ausência (NA)
  
## Arquivo viagens_2024.csv
- Separador de campos: `;`
- Separador decimal: não se aplica
- Codificação: Latin1
- Marca de ausência: "-"
- Tipos das colunas:
  - codigo: caractere
  - jan a dez: numéricas, com "-" representando ausência (NA)

## Arquivo viagens_2025.csv
- Separador de campos: `;`
- Separador decimal: não se aplica
- Codificação: Latin1
- Marca de ausência: "-"
- Tipos das colunas:
  - codigo: caractere
  - jan a dez: numéricas, com "-" representando ausência (NA)
  

## Leitura dos arquivos no R

```{r eval=TRUE}
library(readr)

cadastro <- read_delim(
  "dados/cadastro.csv",
  delim = ";",
  locale = locale(encoding = "Latin1"),
  col_types = cols(
    codigo = col_character(),
    nome = col_character(),
    entorno = col_character(),
    vagas = col_integer()
  )
)

viagens_2023 <- read_delim(
  "dados/viagens_2023.csv",
  delim = ";",
  locale = locale(encoding = "Latin1"),
  na = "-",
  col_types = cols(
    codigo = col_character(),
    jan = col_double(),
    fev = col_double(),
    mar = col_double(),
    abr = col_double(),
    mai = col_double(),
    jun = col_double(),
    jul = col_double(),
    ago = col_double(),
    set = col_double(),
    out = col_double(),
    nov = col_double(),
    dez = col_double()
  )
)

viagens_2024 <- read_delim(
  "dados/viagens_2024.csv",
  delim = ";",
  locale = locale(encoding = "Latin1"),
  na = "-",
  col_types = cols(
    codigo = col_character(),
    jan = col_double(),
    fev = col_double(),
    mar = col_double(),
    abr = col_double(),
    mai = col_double(),
    jun = col_double(),
    jul = col_double(),
    ago = col_double(),
    set = col_double(),
    out = col_double(),
    nov = col_double(),
    dez = col_double()
  )
)

viagens_2025 <- read_delim(
  "dados/viagens_2025.csv",
  delim = ";",
  locale = locale(encoding = "Latin1"),
  na = "-",
  col_types = cols(
    codigo = col_character(),
    jan = col_double(),
    fev = col_double(),
    mar = col_double(),
    abr = col_double(),
    mai = col_double(),
    jun = col_double(),
    jul = col_double(),
    ago = col_double(),
    set = col_double(),
    out = col_double(),
    nov = col_double(),
    dez = col_double()
  )
)
```

## Conferindo a acentuação correta das unidades (estações) e NA's no lugar de "-"

Após usar a função read_delim() com o argumento locale = locale(encoding = "Latin1"), observa-se que as estações ficam acentuadas corretamente:

```{r eval=TRUE}
cadastro$nome
```

As colunas do arquivo viagens_2023 possuem os seguintes tipos e quantidades de NA's contabilizadas:
```{r eval=TRUE}

spec(viagens_2023)

```

Cada "-" foi contabilizado como NA, e o código a seguir mostra a quantidade de NA's por mês do arquivo viagens_2023.

```{r eval=TRUE}
colSums(is.na(viagens_2023))
```

# Exercício 2 - Arrumar a tabela

Considerando o arquivo viagens_2023.csv, a tabela anual tem o mês nos nomes de doze colunas, mas os meses deveriam ser tratados como variáveis. Desejamos converter a tabela para a forma longa, com uma linha por unidade e mês, e dar à coluna de valores o nome do que ela mede. 

Portanto, os objetivos deste exercício são:

- transformar a tabela do primeiro ano (2023) para o formato longo;
- criar uma coluna mês e uma coluna viagens;
- Dar à coluna de valores o nome do que ela mede e trazer os nomes das unidades, não apenas os códigos;
- ordenar o mês como fator seguindo o calendário;
- contar o número de linhas da tabela longa;
- contar quantos valores estão ausentes.



```{r eval=TRUE}
suppressMessages({
  library(dplyr)
})

library(tidyr)
library(forcats)

# Ordem correta dos meses
ordem_meses <- c(
  "jan", "fev", "mar", "abr", "mai", "jun",
  "jul", "ago", "set", "out", "nov", "dez"
)

# Pivot_longer, mutate e factor, seguidos de left join
viagens_2023_long <- viagens_2023 |>
  pivot_longer(
    cols = jan:dez,
    names_to = "mes",
    values_to = "viagens"
  ) |>
  mutate(
    mes = factor(mes, levels = ordem_meses)
  ) |>
  left_join(cadastro, by = "codigo") |>
  select(codigo, nome, mes, viagens)

viagens_2023_long

```

## Conferências obrigatórias

Segundo o LEIA-ME.txt, temos:

- unidades com medições: 8.
- unidades no cadastro: 9.
- meses sem registro em 2023: 4.

Portanto, a tabela longa deve ter 8 × 12 = 96 linhas e 4 valores ausentes.

### Número de linhas da tabela longa
```{r eval=TRUE}
nrow(viagens_2023_long)
```

### Número de valores ausentes

```{r eval=TRUE}
sum(is.na(viagens_2023_long$viagens))
```
# Exercício 3 — Juntar ao cadastro

A tabela longa contém apenas o código das unidades, enquanto as informações de categoria e porte estão no cadastro. Neste exercício, juntamos as duas tabelas pela chave comum (codigo), mantendo todas as linhas da tabela longa. A junção (join) deve manter exatamente o mesmo número de linhas da tabela longa (96 linhas), e uma unidade do cadastro não possui medição alguma.

## Junção da tabela longa com o cadastro

A junção correta é um left join, pois queremos manter todas as linhas da tabela longa e trazer as colunas do cadastro.

```{r eval=TRUE}
viagens_2023_join <- viagens_2023_long |>
  left_join(cadastro, by = "codigo")

```

## Conferência do número de linhas

A junção não deve alterar o número de linhas.

```{r eval=TRUE}
nrow(viagens_2023_long)
nrow(viagens_2023_join)

```

## Criação da medida relativa

Cada unidade tem um porte (vagas), e a medida relativa permite comparar unidades de tamanhos diferentes. Criamos então a variável:

$$\texttt{viagens_relativas}=viagens/vagas$$
```{r eval=TRUE}
viagens_2023_join <- viagens_2023_join |>
  mutate(viagens_relativas = viagens / vagas)
viagens_2023_join
```

## Unidade sem medição

Como o cadastro possui 9 unidades e a tabela de medições possui 8, existe uma unidade sem qualquer registro. Identificamos essa unidade com uma junção filtrante:

```{r eval=TRUE}
unidade_sem_medicao <- cadastro |>
  anti_join(viagens_2023, by = "codigo")

unidade_sem_medicao

```

# Exercício 4 — Resumir por grupo

Com "viagens_2023_join" do Exercício 3, produzimos dois resumos do ano: por unidade e por categoria.

No tema desta lista (viagens em estações de bicicletas), um mês sem registro significa zero viagens naquele mês, e não ausência de informação estrutural. Portanto, antes de calcular totais e médias, substituímos NA por 0 somente na coluna de viagens e viagens_relativas. Essa decisão afeta:

- o total anual (pois meses sem registro contam como zero);
- a média mensal da medida relativa.

Mas não afeta:

- o número de meses com registro (que continua contando apenas meses não‑NA); 
- as colunas do cadastro.

```{r eval=TRUE}
viagens_2023_clean <- viagens_2023_join |>
  mutate(
    viagens = replace_na(viagens, 0),
    viagens_relativas = replace_na(viagens_relativas, 0)
  )
viagens_2023_clean
```

## Resumo por unidade

Para cada unidade, calculamos:

- meses_com_registro: número de meses originalmente registrados;
- total_ano: soma das viagens no ano;
- media_relativa: média mensal da medida relativa;
- nome e categoria da unidade.

E ordenamos da maior média relativa para a menor:

```{r eval=TRUE}
resumo_unidade <- viagens_2023_join |>
  group_by(codigo, nome, entorno) |>
  summarise(
    meses_com_registro = sum(!is.na(viagens)),
    total_ano = sum(replace_na(viagens, 0)),
    media_relativa = mean(replace_na(viagens_relativas, 0)),
    .groups = "drop"
  ) |>
  arrange(desc(media_relativa))

resumo_unidade

```

## Resumo por categoria

Para cada categoria, calculamos:

- unidades_na_categoria;
- total_ano_categoria;
- media_relativa_categoria.

```{r eval=TRUE}
resumo_categoria <- viagens_2023_join |>
  group_by(entorno) |>
  summarise(
    unidades_na_categoria = n_distinct(codigo),
    total_ano_categoria = sum(replace_na(viagens, 0)),
    media_relativa_categoria = mean(replace_na(viagens_relativas, 0)),
    .groups = "drop"
  )

resumo_categoria

```

## Total do ano (em linha, com format())

O total do ano é:
```{r eval=TRUE}
format(
  sum(resumo_categoria$total_ano_categoria),
  big.mark = ".",
  decimal.mark = ","
)

```

Esse valor é exatamente a “soma dos valores registrados” do primeiro ano (2023) relacionado no LEIA-ME.txt.

## Unidade sem medição (confirmando o Exercício 3)

A unidade sem medição é:

```{r eval=TRUE}
unidade_sem_medicao

```

